臺灣臺北地方法院民事判決　　　　　　 100年度訴字第2108號
原　　　告　趙翠慧
訴訟代理人　郭盈蘭律師
被　　　告　盧金坊
訴訟代理人　黃陽壽律師
複　代理人　繆籃蘋律師
　　　　　　黃喬詮律師
上列當事人間回復原狀等事件，本院於民國100年11月9日言詞辯
論終結，判決如下：
    主  文
被告應將坐落臺北市○○區○○路四段四○九號及四一一號間地
下一樓通往地面樓梯之鐵捲門打開，供原告及其他全體共有人通
行。
訴訟費用由被告負擔。
    事實及理由
甲、程序方面：
    按訴狀送達後，原告不得將原訴變更或追加他訴，但擴張或
    減縮應受判決事項之聲明者，不在此限，民事訴訟法第255
    條第1項第3款定有明文。查本件原告起訴時，其訴之聲明原
    為：被告應將坐落臺北市○○區○○路四段409號及411號間
    地下1樓通往地面樓梯之障礙物除去（鐵捲門打開），供住
    戶出入，並賠償原告新台幣100萬元，及自起訴狀繕本送達
    翌日（即民國100年4月23日）起至清償日止，按年息5％計
    算之利息（見調解卷第2頁）；嗣於訴訟進行中，將訴之聲
    明變更為：被告應將坐落臺北市○○區○○路四段409號及
    411號間地下1樓通往地面樓梯之障礙物除去（鐵捲門打開或
    拆除），供住戶出入（見本院卷第197頁）。核其所為為聲
    明之減縮，揆諸前開規定，並無不合，應予准許。
乙、實體方面：
壹、原告起訴主張：
一、於臺北市○○區○○路四段411號及413號建物間（或於臺北
    市○○區○○路四段409號及411號地下1樓間）有一自地下1
    樓連通至地面之樓梯（下稱系爭B棟樓梯），依71使字第254
    號使用執照及建成地政事務所仁愛段一小段2555建號建物測
    量成果圖，該樓梯屬公共樓梯間，為全體住戶共有，且為原
    告所有坐落於臺北市○○區○○路四段409號地下1樓（下稱
    409號地下1樓）之出入通道。惟被告於97年12月25日起擅自
    將系爭B棟樓梯於連通地面處以鐵捲門上鎖，使原告無法自
    該樓梯出入地下樓層，致無法使用409號地下1樓；期間原告
    屢次請求被告打開系爭B棟樓梯連通地面處之鐵捲門，不要
    影響原告及其他住戶出入，但被告均置之不理。
二、因系爭B棟樓梯屬公共產權，且依用途為建物緊急逃生通道
    ，不得限定專有，原告乃於98年5月20日函請建築主管機關
    臺北市建築管理處釋示有關「本案411號B1樓所有人將連通
    數個共用部分之走廊或樓梯，及其通往室外之通路或門廳，
    占為私有並上鎖管制，是否涉及違反公寓大廈管理條例、建
    築物公共安全管理辦法及消防法等規定…」之疑義；嗣該處
    於98年6月18日以北市都建使字第09868430800號函回覆原告
    ：「二…旨揭梯間產權按臺北市建成地政事務所改良物勘測
    成果圖仁愛段一小段374地號，該梯間登記為公共產權，惟
    該建物領有71使字第257號使用執照，而公寓大廈管理條例
    為84年6月28日公布實施，依公寓大廈管理條例第7條規定：
    『公寓大廈共用部分不得獨立使用供作專有部分。其為下列
    各款者，並不得為約定專用部分…』，先予敘明。三倘411
    號地下1樓住戶能提出證明且確實於84年6月28日前約定該梯
    間專用，按法律不溯及既往原則，該梯間為約定專用…；倘
    411號地下1樓住戶未能提出證明，或於84年6月28日後約定
    該梯間專用，該公共梯間仍屬共用部分。」等語。由是以觀
    ，系爭B棟樓梯自本大樓取得71使字第257號使用執照後啟用
    迄今，既未約定由坐落臺北市○○區○○路四段411號地下1
    樓（下稱411號地下1樓）之住戶專用，被告亦無法提出約定
    樓梯專用之相關證明，系爭B棟樓梯自屬公共產權；況系爭B
    棟樓梯屬於建物之重要避難逃生通道，且具排煙室功能，依
    公寓大廈管理條例第7條規定，此種共用部分不得獨立使用
    供作專有部分，惟被告逕將系爭B棟樓梯連通地面處以鐵捲
    門上鎖，並包覆周圍天花板、牆壁與樓梯空間，阻擋樓梯通
    道，妨礙地震、火災等緊急狀況發生時之逃生，依公寓大廈
    管理條例第16條規定，原告自得請求被告將系爭B棟樓梯連
    通地面處之鐵捲門打開或拆除。
三、原告自本大樓完成登記後即擁有409號地下1樓之所有權迄今
    ，並於83年間出租他人經營日本料理店，且為符合相關餐飲
    業營業及消防法令之規定，原告亦曾向臺北市政府工務局聲
    請變更使用執照及平面圖，並取得該局核准在案。而依該變
    更後之使用平面圖，系爭B棟樓梯為409號地下1樓通往仁愛
    路四段地面之出入口，且屬重要避難逃生之通道，不可能成
    為分管契約之標的，故共有人間應無分管契約之存在，系爭
    B棟樓梯應為大樓全體住戶所共有。被告未取得其他住戶書
    面同意，即擅將系爭B棟樓梯連通地面處以鐵捲門上鎖，禁
    止他人出入，自屬無權占用；且不能以被告私自占用，推論
    共用人間有分管契約存在，蓋住戶單純不為反對之表示，原
    因甚多，不得僅以住戶單純之不作為，即認住戶間有默示同
    意被告單獨占有使用系爭B棟樓梯之意。又被告於92年間雖
    因買賣而取得411號地下1樓之所有權，惟觀之該買賣契約書
    內容，並未提及原所有人新光人壽有讓與系爭B棟樓梯所有
    權或分管權利等情，則縱新光人壽曾私自占有或使用系爭B
    棟樓梯，亦不能以此推論住戶間有分管契約存在。何況，原
    告於94年至97年間將坐落臺北市○○區○○路四段409號1樓
    （下稱409號1樓）、411號1樓（下稱411號1樓）及409號地
    下1樓出租予訴外人鄭政坪，鄭政坪於租賃期間即有要求被
    告打開系爭B棟樓梯連通地面處之鐵捲門，且經一番折衝後
    ，鄭政坪曾向被告取回該樓梯之出入通行權，可見住戶根本
    未同意被告單獨占有使用系爭B棟樓梯，本件應無分管契約
    存在。
四、於臺北市○○區○○路四段407號及409號地下1樓間有一自
    地下1樓通往地面之樓梯（下稱系爭A棟樓梯），從地面進入
    系爭A棟樓梯後，向左走通往上海會館，向右走通往被告所
    有之臺北市○○區○○路四段409-1號地下1樓（下稱409-1
    號地下1樓）；兩相比較，坐落於409號地下1樓及411號地下
    1樓間之系爭B棟樓梯，除提供右方之411號地下1樓住戶出入
    使用，亦應容許左方之409號地下1樓住戶通行。就此，被告
    雖辯稱409號地下1樓屬於A棟，故原告應由A棟樓梯通行云云
    。惟原告所有之409號地下1樓，地面建物門牌為臺北市○○
    區○○路四段409號及411號，故409號地下1樓一部坐落於A
    棟，一部坐落於B棟，並非被告所辯稱之A棟而已；況系爭A
    棟樓梯已為被告所控制（被告將該樓梯連通地面處以鐵捲門
    上鎖），其他人根本無法進出，且409號地下1樓坐落A棟部
    分又無門戶通往A棟樓梯，自應使原告自系爭B棟樓梯通行。
    被告雖又辯稱409號地下1樓僅能通行內梯至地面云云。惟原
    告所有之411號1樓，其室內原雖設有一內梯，惟該內梯嗣已
    用鐵板（63cm63cm）蓋上，鐵板上並放置木櫃，原告根本
    無法再經由該內梯進入409號地下1樓，而僅能從系爭B棟樓
    梯出入，被告自不能占用系爭B棟樓梯，私設鐵捲門阻礙原
    告進出等語。並聲明：被告應將409號及411號間地下1樓通
    往地面樓梯之障礙物除去（鐵捲門打開或拆除），供住戶出
    入。
貳、被告抗辯：
一、被告於92年5月16日向新光人壽購買坐落臺北市○○區○○
    路四段409-1號、411號、411-1號、415號、415-1號、417-1
    號、419-1號、425-1號、427-1號等9處全部打通之地下1樓
    房屋（下稱系爭地下室）時，新光人壽即向被告表示系爭地
    下室房屋使用之位置、範圍如本院卷第47頁之「地下1樓平
    面圖」所示等語。且上開不動產買賣契約成立後，新光人壽
    除依約將系爭地下室所有權移轉登記予被告，並於92年7月2
    5日點交給被告如該「地下1樓平面圖」所示之系爭地下室使
    用範圍，同時將系爭B棟樓梯連通地面處之鐵捲門鑰匙交付
    給被告。又被告自92年間買受系爭地下室迄今，均未曾有任
    何改變（包括自系爭B棟樓梯下樓後左方之木拉門，並非被
    告所設，而係松青超市駐點時即已存在，其設置之目的係為
    防止顧客從系爭地下室闖入B棟大樓之管理室後方樓梯或電
    梯而入侵到各大樓樓層），被告買受時之房屋使用情形與現
    況比較，均屬相同。故原告主張被告自97年12月25日起擅將
    系爭B棟樓梯於連通地面處以鐵捲門上鎖，甚至以木隔板阻
    擋409號地下1樓住戶之出入云云，均非事實；此亦經臺灣高
    等法院檢察署100年度上聲議字第332號駁回再議聲請處分書
    認定在案。上開駁回告訴人（即本案原告）之再議聲請處分
    書所認定之事實固無拘束民事法院之效力，惟其所引用「臺
    北市建築管理處98年8月12日北市都建寓字第09869653700號
    函所示：系爭地點梯間設置門扇之問題（即系爭B棟樓梯於
    連通地面處設置鐵捲門之問題），因係在84年6月28日公寓
    大廈管理條例實施之前，並無該條例之適用」之證據係屬客
    觀而可證明事實的真相，不僅有證據能力且有參酌之必要。
二、原告之配偶謝仁光為本大樓之原始起造人之一，嗣原告於79
    年間自謝仁光處繼受取得409號1樓及409號地下1樓，故原告
    對於系爭B棟樓梯之原始規劃及實際使用狀態應知之甚詳。
    原告所有之409號地下1樓原有內梯可通連地面，前與409號1
    樓一併出租給松竹日本料理店，嗣因原告欲調漲租金，該日
    本料理店無力負擔而搬離。原告收回409號1樓及409號地下1
    樓後出租予鄭政坪，且為圖取更大的室內面積出租牟利，乃
    拆除該室內樓梯，將房屋隔成4間小店面出租（現在409號地
    下1樓之門，也是在此之後才增設），以獲取更高的租金，
    只留下一個逃生口，此完全係自己之任意行為而衍生之進出
    問題；況原告自行拆除409號地下1樓之內梯後，於B棟管理
    員室後方尚有其他公共樓（電）梯間可供連通地上層及B棟
    大樓的各個樓層（即409號地下1樓門口正前方約莫3步至5步
    距離之左側樓梯，該樓梯可通達B棟大樓各樓層，而經過B棟
    管理室向前數步即是B棟大樓正門口），原告自應選擇損害
    最少之處所及方法為之。甚且，原告所有之409號地下1樓是
    坐落於A棟，而被告所有之411號地下1樓、411-1號地下1樓
    是坐落於B棟，A、B兩棟大樓均有各自的管理委員會，且兩
    棟大樓之住戶均認為各自大樓的住戶只能行走各自大樓的樓
    梯，不可跨棟行走，以免發生治安死角與安全控管不易。蓋
    系爭B棟樓梯之鐵捲門若予打開，強盜或小偷可以從B棟大樓
    樓上犯案後直衝管理室後方樓梯下樓到地下1樓，再由系爭B
    棟樓梯上行至1樓地面逃走；強盜或小偷亦可從系爭B棟樓梯
    下至地下1樓或地下2樓，然後從管理室後方樓梯上至各樓層
    犯案，再循原路徑逃走，如此均可避開大樓管理員之監視，
    不僅有悖於大樓原先規劃，亦將使大樓設置管理室管理出入
    人員以保全大樓安危之功能遭剝奪殆盡，而開放系爭B棟樓
    梯也只有原告獲得小惠（通行系爭B棟樓梯至地面，較經由B
    棟大樓樓梯至地面之距離，節省約莫3步至5步），卻罔顧其
    他住戶之生命財產安危，實屬不該。遑論，觀諸原告所提83
    年變使字第201號變更使用409號地下1樓之平面圖，原告乃
    欲於409號地下1樓設置「2個甲種防火門」，惟經變更使用
    後，自該2門設置之位置及開合角度觀之，可知其已與原核
    准變更使用之建築圖說不符；嗣原告於94年間再度變更上開
    2門，將原先之2個鐵門變成1個鐵門，更與83年變更使用之
    原核准建築圖說不符，係屬違建而不應予以保護，否則無異
    助長違法。
三、系爭B棟樓梯並非B棟大樓之逃生通道，該大樓之逃生通道實
    係與大樓本身上下密接相通連之樓梯及電梯；據而，原告所
    有之409號地下1樓，得由B棟大樓之樓梯及電梯對外出入，
    尚無礙於逃生。而且，B棟大樓其他住戶自該大樓樓梯、電
    梯即可至1樓管理室直接對外逃生，殊難想像有人會在急難
    時捨此不用，竟還繞道折往地下1樓，再經由系爭B棟樓梯通
    往地面1樓逃生，亦見系爭B棟樓梯絕非B棟大樓預設之逃生
    通道。再者，原告所引用之臺北市建築管理處98年6月18日
    北市都建使字第09868430800號函文，應僅係就與本件事實
    不符之「411號地下1樓所有人將連通數個共用部分之走廊或
    樓梯，及其通往室外之通道或門廳，占為私用並上鎖管制，
    是否涉及違反公寓大廈管理條例….」問題所為之函覆，蓋
    公寓大廈管理條例第7條第3款係規定，連通數個專有部分之
    樓梯，不得為約定專用部分，而非指連通數個「共用部分」
    之樓梯，不得為約定專用部分；況原告所有之409號地下1樓
    原本即無門戶可連通系爭B棟樓梯，則系爭B棟樓梯亦不存在
    連通數個專有部分之情事。從而，即使依現行之公寓大廈管
    理條例第7條第3款規定，系爭B棟樓梯於84年6月28日後仍可
    約定為專用部分。退步言之，原告既不爭執該建管處函文係
    謂：「該建物領有71使字第257號使用執照，而公寓大廈管
    理條例為84年6月28日公布實施…倘411號地下1樓住戶能提
    出證明且確實於84年6月28日前約定該梯間專用，按法律不
    溯及既往原則，該公共梯間為約定專用」等語，是以上開函
    覆內容而論，被告之前手如於公寓大廈管理條例公布施行以
    前，取得占有專用系爭B棟樓梯之正當權源，嗣再經被告承
    買而繼受該既得權利，則此既存之占有專用正當權源自不因
    事後公寓大廈管理條例施行而生影響。職是，原告引據該事
    後法為請求權基礎，影響被告之前手及被告相續享有取得之
    合法既得權益，即非有據。
四、本件整棟大樓坐落於臺北市○○區○○段一小段0374地號土
    地上，乃由訴外人張阿平及謝仁光等76名地主與建商於69年
    間合建，並向臺北市政府工務局提出建造執照及使用執照之
    申請，而先後領得該局核發之69建字第0025號建造執照、71
    使字0257號使用執照。該棟大樓有地上14層與地下2層，共1
    06戶，地下1樓計有門牌為407號、407-1號、409號、409-1
    號、411號及411-1號等6戶，當初即規劃各自擁有專用梯間
    ，即409號地下1樓設有內梯直通409號1樓，而「407號、407
    -1號、409-1號等地下1樓」與「411號、411-1號等地下1樓
    」之梯間則分別設置在該棟大樓左右兩側，地面入口處並各
    設置鐵捲門，遙控器歸規劃之住戶所有，其他住戶則統一由
    管理室後面之樓梯及電梯通行各個樓層，以達保全、管理之
    效。由此可知，系爭B棟樓梯早於69年建築之初，即規劃給4
    11號地下1樓之住戶專用，且於71年間建築完成後，即專由
    411號地下1樓之住戶占有使用，期間將近30年。申言之，系
    爭B棟樓梯有獨立區間，且於樓梯口側有獨立門，顯有供被
    告單獨使用之外觀，歷時已久。且本大樓其他地下1樓住戶
    ，各有獨立梯間出入，409號地下1樓可由內梯出入，411號
    地下1樓另由系爭B棟樓梯進出，而其他大樓住戶則由與大樓
    本身密接通連各個樓層之樓（電）梯間出入等情，亦經臺北
    市建築管理處、臺灣臺北地方法院檢察署及臺灣高等法院檢
    察署查證屬實。是本棟大樓住戶就系爭B棟樓梯之使用已有
    分管協議存在，誠屬不爭之事實。甚且，本棟大樓建造完工
    後，「407號、407-1號、409-1號等地下1樓」與「411號、4
    11-1號等地下1樓」之住戶即各自於其專用梯間設置鐵捲門
    ，並使用迄今，鄰居均可共見共聞，本棟大樓住戶當無不知
    之理。而系爭B棟樓梯由411號地下1樓住戶專用，被告之前
    手早於30年前即在該樓梯間加設鐵捲門，還裝設木隔板，不
    論期間換手之工廠、伯爵三溫暖及自89年起駐點之松青超市
    皆是如此使用，迄今未曾變動。直至99年為止，包括原告在
    內之全體住戶均未加干涉，更無人表示異議，可見被告之前
    手與本大樓住戶至少也有默示之分管契約存在。
五、被告所有之系爭地下室係向新光人壽所買受，而當初新光人
    壽經手該買賣交易之人是田貴人課長，於雙方成立買賣契約
    之前，新光人壽曾傳真系爭地下室之圖示給被告，其上所載
    「To貴人課長From蔡兆豐」等語，即係因田貴人課長要傳真
    買賣標的圖示給被告，乃要求新光人壽掌理此業務之不動產
    部協理蔡兆豐將買賣標的圖示傳真給田貴人，再由田貴人傳
    真給被告。依新光人壽傳真給被告之買賣標的圖示，其上畫
    斜線部分據新光人壽表示不在買賣標的範圍，除此以外未畫
    斜線部分即為買賣標的範圍，可以由被告專有使用；其中系
    爭B棟樓梯部分未畫有斜線，足見該樓梯是在買賣標的範圍
    ，即使該樓梯之所有權並未登載於被告之所有權狀上，至少
    被告就該樓梯有專用使用權，而屬基於買賣契約被告可以專
    用使用之範圍。又系爭B棟樓梯之鐵捲門鑰匙本身就是對該
    樓梯有專用使用權之一項有力證明，新光人壽於92年7月25
    日將系爭地下室點交給被告時，一併將系爭B棟樓梯連通地
    面處之鐵捲門鑰匙交給被告，亦證被告享有系爭B棟樓梯之
    專有使用權。此外，住戶欲於系爭B棟樓梯前設攤會先徵得
    被告之同意，大樓監視器不能拍攝系爭B棟樓梯之內部，且
    系爭B棟樓梯所延伸出之天花板修繕，大樓管理委員會亦是
    向被告收取全額費用，也可證明系爭B棟樓梯已交由被告專
    有使用。是系爭B棟樓梯既經全體共有人協議由411號地下1
    樓所有人分管，且此一分管契約對於現共有人仍繼續存在，
    則繼受前手分管契約權利義務關係之被告，自有合法占有專
    用系爭B棟樓梯之正當權源。退而言之，本件即便不能證明
    明示或默示分管契約締結之事實，但依本大樓原共有人全體
    一致同意將系爭B棟樓梯歸由411號地下1樓所有人占有專用
    ，並於建築完成交屋後始終容忍該所有人占有專用，未予干
    涉有年，也直接向該所有人收取修繕費用之事實，亦足以推
    定有明示或默示分管契約關係存在，共有人自應受上開分管
    契約之拘束。又本大樓之各受讓人既知悉411號地下1樓所有
    人始終占有專用系爭B棟樓梯之情況，根據占有之公示方法
    ，應認該等受讓人縱非明知，亦屬可得而知有明示或默示分
    管契約存在，而應受該分管契約之拘束；其中原告於79年間
    即因配偶謝仁光（為本大樓合建人之一）之贈與而繼受409
    號地下1樓，且其對於系爭B棟樓梯之專用情況不曾異議，足
    見原告於公寓大廈管理條例尚未施行前即已默認分管契約之
    存在。職是，被告之前手及被告基於分管契約關係相繼占有
    專用系爭樓梯間，自有合法正當之權源。
六、本大樓地下一層，其原始規劃之用途為店舖、辦公室，因此
    系爭B棟樓梯係由系爭地下室等9戶店舖或辦公室所有權人專
    有使用，且本大樓住戶早有明示或默示之分管契約存在。蓋
    既為店舖或辦公室，在使用上當然必須有一座樓梯以供該等
    9戶大面積之系爭地下室（共計381.3坪）店舖或辦公室之客
    人往來進出專有使用，不可能要求客人走管理室後方較為狹
    窄之公共樓梯，或管理室前方之電梯，以免因大量顧客之湧
    入造成本大樓管理上之嚴重負擔；而系爭地下室店舖，從早
    期之工廠、伯爵三溫暖至於89年間駐點之松青超市，30年來
    都是由該等店舖之所有權人專有使用系爭B棟樓梯，且樓梯
    之鐵捲門鑰匙亦由該等店舖所有權人所有，就此，亦可確知
    系爭地下室有明示或至少有默示之分管契約存在。此外，原
    告雖主張其承租人鄭政坪曾向被告取回系爭B棟樓梯之出入
    通行權云云，惟以上情辭均為原告所編造，要屬子虛，被告
    否認之等語資為抗辯。並聲明：原告之訴駁回。
、兩造不爭執之事項：
一、臺北市○○區○○路四段409號及411號地下1樓間，有一通
    往地面之系爭B棟樓梯，且於臺北市○○區○○路四段407號
    及409號地下1樓間，另有一通往地面之系爭A棟樓梯；以上
    樓梯於地面通道口均有設置鐵捲門，有地下壹樓平面圖、照
    片在卷可稽（見本院卷第139、48、65、68-69頁）。
二、被告於92年5月16日向新光人壽購買坐落臺北市○○區○○
    路四段409-1號、411號、411-1號、415號、415-1號、417-1
    號、419-1號、425-1號、427-1號等9處打通之系爭地下室後
    ，新光人壽於92年7月25日即將系爭B棟樓梯連通地面之鐵捲
    門鑰匙交給被告，有不動產買賣契約書、臺北市建物登記第
    二類謄本、臺北市大安地政事務所異動索引、不動產點交紀
    錄在卷可稽（見本院卷第18-46、111-114頁）。
三、原告所有之409號地下1樓，其上建物門牌為臺北市○○區○
    ○路四段409號及411號。原告原有一內梯，可經由該內梯從
    409號地下1樓通往411號1樓，嗣該內梯已經用63cm63cm之
    鐵板蓋上，有建築改良物所有權狀、臺北市建物登記第二類
    謄本、照片在卷可稽（見調解卷第6頁及本院卷第57、67、1
    78-179頁）。
肆、得心證之理由：
一、本件原告起訴主張系爭B棟樓梯屬公共梯間，為全體住戶共
    有，且為其所有409號地下1樓之進出通道，惟被告並未與共
    有人訂定或繼受任何明示或默示之分管契約，即擅將該樓梯
    以鐵捲門上鎖，使其無法自該樓梯出入地下樓層，致無法使
    用409號地下1樓等語；被告則以前揭情辭置辯。是以，本件
    兩造主要之爭點為：被告是否有權占有專用系爭B棟樓梯？
    （即各共有人間有無明示或默示同意被告占有專用系爭B棟
    樓梯而有分管之協議？）茲審究如下：
(一)、按共有人對於共有物之特定部分使用收益，仍須徵得其他共
    有人全體之同意，如不顧其他共有人之利益，而就共有物之
    全部或一部任意使用收益，即屬侵害他共有人之權利（最高
    法院77年台上字第892號判決意旨參照）。查，被告向新光
    人壽購買本件大樓地下層之範圍，並不包括系爭B棟樓梯部
    分，有不動產買賣契約書在卷足憑（見本院卷第112頁），
    且為兩造所不爭執，足見被告並未取得該樓梯之所有權，依
    民法第799條第1項、第2項規定，非屬專有部分者，應認定
    為大樓各區分所有人之共有。又依系爭B棟樓梯所在位置及
    功用以觀，此一「連通數個專有部分之樓梯」乃為維護建築
    之存在及安全所必要，性質上亦不許分割而獨立為區分所有
    之客體，應由全體住戶共同使用，縱未經登記，或經地政事
    務所繪製成建築改良物勘測成果表之共同部分範圍，仍不失
    其為共有之性質。且本院履勘現場，系爭B棟樓梯，確屬整
    棟大樓地面一樓至原告所有之409號地下一樓、大樓至地下
    室公共樓梯、電梯等連通地下室所必須通行之路徑之一，有
    本院勘驗筆錄在卷可憑（本院卷第147-149頁）。雖區分所
    有人中另有設置內梯通行者（如：原告所有之409號地下1樓
    原設置之內梯，已封閉），或整棟大樓不僅止規劃單一「連
    通數個專有部分之樓梯」者（如：於407號及409號間地下1
    樓，另有一通往地面之系爭A棟樓梯；或於A、B兩棟大樓管
    理員室後方另設置公共樓梯），惟系爭B棟樓梯供全體住戶
    通行之必要性亦不因此而受影響。況原告所有之409號地下
    一樓已於93年9月1日變更使用執照（臺北市政府工務局83年
    變使字第201號），有原告提出之平面圖在卷可稽，增設2個
    逃生門於連接系爭B棟樓梯之地下室右側（由系爭B棟樓梯地
    下室往地面一樓方向觀之），參以被告並指示B棟大樓管理
    員，非B棟住戶不能進入B棟之室內公共樓梯通往地下室，有
    證人宋國棟之筆錄在勘驗筆錄可佐，是原告所有之409號地
    下一樓，已無可供通行之途徑。原告雖未就其所有之409號
    地下一樓再申請核准變更為一個逃生門，惟原告縱有違反行
    政規定，該違反行為並非因此導致原告取得409號地下一樓
    所有權之行為，故不能剝奪被告基於409號地下一樓所有權
    人使用收益之地位而通行系爭B棟樓梯之必要，是被告辯稱
    原告因違建行為不應受保護云云，尚非可採。至本大樓於公
    寓大廈管理條例施行前取得臺北市政府工務局所核發之71使
    字第257號使用執照，而不受公寓大廈管理條例第7條有關特
    定共用部分不得為約定專用之限制，惟就系爭B棟樓梯使用
    權歸屬於411號地下1樓所有權人管理使用一節，倘若僅是被
    告與新光人壽於如本院卷第47頁所示之「地下室買賣標的圖
    示」中以畫斜線方式約定，並於不動產點交時交付被告該樓
    梯之鐵捲門鑰匙，而被告或其前手與其他大樓共有人間卻未
    有分管約定，依債權相對性原則，被告與新光人壽間之約定
    僅有拘束契約當事人之效力，而無法拘束契約以外之原告及
    其他大樓共有人。
(二)、又被告抗辯原告及其他住戶對於系爭B棟樓梯給411號地下1
    樓住戶專用一事，從未加干涉，更無人表示異議，足見原告
    及其他住戶均默示同意411號地下1樓住戶專用該樓梯而有分
    管之協議云云。惟單純之沈默，與默許同意之意思表示不同
    ，單純之沉默除經法律明定視為已有某種意思表示外，不得
    即認係表示行為（最高法院80年台上字第1470號判決意旨參
    照），是對大樓共有部分之占有專用未加異議，僅單純沈默
    而未為制止者，不生任何法律效果，亦非默許同意繼續占有
    專用。因此，原告及其他住戶（共有人）單純沈默而未向被
    告或其前手行使權利，並非當然即認為被告或其前手係有權
    占有，蓋原告及其他住戶未行使權利之原因不一而足，或基
    於住戶情誼或因與自身使用建物無太大利害衝突，不能僅因
    原告及其他住戶未加制止，即推論本件係有默示之同意使用
    或分管契約存在。何況，原告於94年至97年間出租409號地
    下1樓及其地上房屋時，其承租人鄭政坪於租賃期間即曾為
    原告之權利而要求被告開啟系爭B棟樓梯之鐵捲門，成為可
    供通行之狀態，有鄭政坪之親筆書函附卷足稽（見本院卷第
    140-142頁），足見住戶之間並非均無異議，故本件尚難徒
    憑原告及其他住戶遲未請求被告或其前手將系爭B棟樓梯之
    鐵捲門打開，供全體共有人通行之單純沉默或經過時間之長
    短，遽以推論原告及其他住戶有何默示同意被告或其前手專
    用系爭B棟樓梯而有分管之協議。
(三)、被告另抗辯其向大樓管理委員會全額繳付系爭B棟樓梯延伸
    之天花板修繕費用，足以推知本棟住戶有同意其專用該樓梯
    之事實云云。惟系爭B棟樓梯延伸之天花板本為共有物維修
    事項，且為通行該B棟樓梯所必經之處，而被告向新光人壽
    購買系爭地下室後，即繼續以鐵捲門阻礙被告及其他共有人
    使用、通行，僅自己持有該鐵捲門鑰匙而得使用該樓梯間範
    圍，則其於上開期間為原告及其他全體住戶負擔合計數千元
    之天花板修繕費用，亦屬合理之自願性行為，尚不得作為原
    告及其他全體共有人同意被告專有使用系爭B棟樓梯的證據
    。又縱有住戶為於該樓梯地面通道口前方設攤而事先徵求被
    告之同意，但此亦僅為該住戶對大樓共有部分之使用收益，
    而徵得部分共有人同意之行為，尚無從認為該住戶即有同意
    分管之意思。再者，大樓監視器不能拍攝樓梯通道口後方之
    空間範圍，與能否對於該樓梯為占有專用無涉，故本件B棟
    大樓監視器不能拍攝進入系爭B棟樓梯地面通道口（即鐵捲
    門）後之空間範圍，亦不足以認定被告有權專用該樓梯。至
    於被告辯稱原告所有之409號地下1樓係坐落於A棟大樓，管
    理費用也是按月向A棟大樓之管理委員會繳納，故其僅能使
    用A棟大樓樓梯，不得跨棟行走云云。然依臺北市政府工務
    局於83年9月1日以83變使字第201號核准變更使用之地下壹
    樓平面圖以觀（見本院卷第139頁），可知原告所有之409號
    地下1樓一部坐落於A棟大樓，一部坐落於B棟大樓，並非被
    告所辯稱純係坐落於A棟大樓；且對照原告所有之409號地下
    1樓，其上建物門牌為臺北市○○區○○路四段409號及411
    號，乃分別坐落於A棟大樓、B棟大樓，大樓管理委員會亦是
    將之劃分為A、B兩棟大樓住戶而各自收取管理費用，有三青
    仁愛大廈B棟住戶管理費用明細表附卷足參（見本院卷第119
    頁），足見大樓管理委員會將409號地下1樓全部劃分為A棟
    大樓住戶以收取管理費用，應僅是為行政管理上之便利性，
    並非要以此便宜措施來限制原告通行B棟大樓之自由。此外
    ，證人廖雅玲（即被告之配偶）於本院之證述內容均與被告
    上開抗辯情辭相同，尚不足為被告有利之事實認定，亦難據
    此認定被告與原告及其他共有人間有分管之協議。是故，被
    告既未得原告及其他共有人全體同意即以鐵捲門設備占有專
    用系爭B棟樓梯，即屬無權占有，且已侵害原告及其他共有
    人全體之權益，原告自得依民法第767條之規定對被告請求
    排除侵害。
二、綜上所述，原告基於民法第767條規定，請求被告將409號及
    411 號間地下1樓通往地面樓梯之鐵捲門打開，供原告及其
    他全體共有人通行，為有理由，應予准許。
伍、本件事證已臻明確，其餘攻擊防禦方法核與判決基礎不生影
    響，爰不一一審酌論述，併予敘明。
陸、結論：本件原告之訴為有理由，依民事訴訟法第78條，判決
    如主文。
中    華    民    國   100    年    11    月    30    日
                  民事第八庭    法  官  楊晉佳
以上正本係照原本作成。
如對本判決上訴，須於判決送達後20日內向本院提出上訴狀。如
委任律師提起上訴者，應一併繳納上訴審裁判費。
中    華    民    國   100    年    11    月    30    日
                                書記官  蘇炫綺